臺灣高等法院臺中分院刑事判決　　　　100年度上易字第793號
上　訴　人
即　被　告　陳志賢
上列上訴人因重利案件，不服臺灣彰化地方法院100年度易字第
157號中華民國100年4月13日第一審判決（起訴案號：臺灣彰化
地方法院檢察署99年度調偵字第814號），提起上訴，本院判決
如下：
    主  文
原判決撤銷。
陳志賢無罪。
    理  由
一、公訴意旨略以：被告陳志賢基於乘人急迫而貸放款項，以取
    得與原本顯不相當重利之犯意，於民國99年1月25日某時，
    在其位於彰化縣溪州鄉○○村○○路○段265號住處，借貸新
    臺幣（下同）12萬元予急需現金周轉之告訴人吳延真，雙方
    約定利息計算方式為每月為1期，每10萬元每1期利息為3000
    元（年利率為36％），翌日，告訴人吳延真又借貸20萬元，
    並開立面額34萬7000元本票1紙（內含本金32萬元、3期利息
    2萬7000元）供作擔保，惟因告訴人吳延真遲未清償借款，
    被告遂於99年4月26日前往告訴人吳延真位於彰化縣溪州鄉
    ○○路○段23巷3號住處，表明將上述借款利息提高為每10萬
    元每期利息1萬元（年利率為120％），並要求告訴人吳延真
    開立面額3萬元本票1紙以支付第4期利息，藉此收取與原本
    顯不相當之重利共5萬7000元。嗣因告訴人吳延真無力還款
    乃報警處理，經警於99年6月6日上午9時50分許，持臺灣彰
    化地方法院核發之搜索票在彰化縣溪州鄉○○村○○路○段
    265號執行搜索，扣得上開本票2紙，因認被告涉有刑法第
    344條之重利罪嫌。
二、按犯罪事實應依證據認定之，無證據不得認定犯罪事實；又
    不能證明被告犯罪者，應諭知無罪之判決，刑事訴訟法第15
    4條第2項、第301條第1項分別定有明文。次按事實之認定，
    應憑證據，所謂證據，須適於為被告犯罪事實之證明者，始
    得採為斷罪資料，如未能發現相當證據，或證據不足以證明
    ，自不能以推測或擬制之方法以為裁判基礎；又認定不利於
    被告之事實，須依積極證據，苟積極證據不足為不利於被告
    事實之認定時，即應為有利於被告之認定，更不必有何有利
    之證據，最高法院53年臺上字第2750號 、30年上字第816號
    、40年臺上字第86號分別著有判例可資參照。又按告訴人或
    被害人之指訴，係以使被告受刑事訴追為目的，是其陳述是
    否與事實相符，仍應調查其他證據以資審認（最高法院52年
    臺上字第1300號判例意旨參照），且認定犯罪事實應依證據
    ，為刑事訴訟法所明定，故被告否認犯罪事實所持之辯解，
    縱屬不能成立，仍非有積極證據足以證明其犯罪行為，不能
    遽為有罪之認定，此最高法院30年上字第1831號亦著有判例
    。再無論直接證據或間接證據，其為訴訟上之證明，須於通
    常一般之人均不致有所懷疑，而得確信為真實之程度者，始
    得據為有罪之認定。再刑事訴訟法第161條第1項規定：檢察
    官就被告犯罪事實，應負舉證責任，並指出證明之方法。因
    此，檢察官對於起訴之犯罪事實，應負提出證據及說服之實
    質舉證責任。倘其所提出之證據，不足為被告有罪之積極證
    明，或其指出證明之方法，無從說服法院以形成被告有罪之
    心證，基於無罪推定之原則，自應為被告無罪判決之諭知（
    最高法院著有92年臺上字第128號判例要旨參照）。
三、本件公訴人認被告涉有上開重利罪嫌，無非係以有被告於警
    、偵訊之供述、證人即告訴人吳延真於警、偵訊之證述及扣
    案之本票2紙為其論據。惟訊據被告堅決否認有何上揭重利
    犯行，辯稱：伊於99年1月25日、26日2次分別借款與告訴人
    吳延真12萬元、20萬元時，因告訴人稱短期內即會還款，故
    並未向告訴人約定收取利息，告訴人因事後無力償還，遂於
    99年3月25日自行主動表示要貼補其損失，而自願開立含本
    金在內之面額34萬7000元之本票交付，又經過一個月後，告
    訴人仍無法償還借款，乃於99年4月26日開立3萬元之本票，
    表示作為遲延還款之補貼，上開告訴人簽發交付之本票事後
    均未獲兌現，伊並無何重利之行為等語。
四、證據能力方面：
    按刑事訴訟法第159條之5規定：「（第1項）被告以外之人
    於審判外之陳述，雖不符前4條之規定，而經當事人於審判
    程序同意作為證據，法院審酌該言詞陳述或書面陳述作成時
    之情況，認為適當者，亦得為證據。（第2項）當事人、代
    理人或辯護人於法院調查證據時，知有第159條第1項不得為
    證據之情形，而未於言詞辯論終結前聲明異議者，視為有前
    項之同意」，其立法意旨在於傳聞證據未經當事人之反對詰
    問予以核實，原則上先予排除，惟若當事人已放棄詰問或未
    聲明異議，基於證據資料愈豐富，愈有助於真實發現之理念
    ，且強化言詞辯論原則，法院自可承認該傳聞證據例外擁有
    證據能力。經查，有關下述所引用不符合刑事訴訟法第159
    條之1至第159條之4規定之證據，業經到庭檢察官及被告陳
    志賢於本院準備程序明示同意作為證據（見本院卷第31頁反
    面），且經本院於審理時當庭直接提示而為合法之調查，檢
    察官及被告亦均未於言詞辯論終結前聲明異議，本院審酌前
    開證據作成或取得之狀況，並無非法或不當之情事，故認為
    適當而得以作為證據，是前開證據依刑事訴訟法第159條之5
    之規定，具有證據能力。
五、本院查：
（一）證人即告訴人吳延真於警詢時雖稱：「因為我因急需現金
      周轉問題，又無借錢的經驗，所以我於99年01月25日，我
      向住處附近經營早餐店『阿賢』的男子借貸金錢周轉，我
      問他利息如何計算，他...說我要借款的話，1個月為1期
      ，每10萬元利息3000元，當天我就向他12萬天〈註：應為
      向他借12萬元之誤〉，言名〈註：應為言明之誤〉借貸10
      萬元利息3000元，並對我說隔天簽立1張面額12萬3千元本
      票給他，因為我隔天（1月26日）有張支票需要兌現，我
      就在〈註：應為『再』字之誤〉向『阿賢』之男子，借貸
      新台幣20萬元，利息一樣1個月為1期，每10萬元利息3000
      元，要我與前日所借貸之金錢及利息，開立於同1張本票
      上，所以我當日就開立1張面額34萬7千元的本票給他作為
      抵押，其中32萬是借貸金額，2萬7千元是第1-3期利息，
      然後於4月26日該『阿賢』的男子，叫我去他家對我說，
      我借錢給你不划算，我放款給別人的利息比較高，要我將
      本金還他或要提高我的利息，我說利息要多少才划算，他
      說借10萬元1個月利息10萬元，我說我無法負擔，最後對
      我說利息要提高至借10萬元本金每月利息要1萬元，當日
      並要我開立張面額3萬元本票給他（期間為99年4月26日至
      5月26日）作為支付4期的利息...每次借貸就先扣取1期的
      利息」云云（見99年度偵字第7267號卷第7-8頁）。
（二）惟證人吳延真於被告在99年8月19日偵訊時堅稱：「我是1
      月25、26日2天共匯了32萬元給告訴人，告訴人說過幾天
      會還我，沒有約定利息，我們認識，他是開書局，我是開
      早餐店，我過年後跟告訴人要，他到了3月26日才開了1張
      本票給我，多出2萬7000元告訴人說給我當作這期間的利
      息，叫我不要跟她要，延到4月26日，在4月26日又開1張3
      萬元的本票，結果他沒給我錢，又拖到5月26日，我連一
      塊錢都沒拿到」等語後，具結證稱：「1月25、26日被告
      陳述是對的...我在3月26日開一張本票34萬7000元（含利
      息2萬7000元），另外在99年4月26日開3萬元本票1張（利
      息）給他，3萬元本票是以10萬元本金、3000元利息計算
      」等語（見99年度偵字第7267號卷第50頁），證人吳延真
      對於被告在99年1月25日、26日分別借款12萬元、20萬元
      之際，有無與其約定利息及要求其簽發本票一節，先、後
      於警、偵所陳，已有顯然之不同。
（三）證人吳延真於原審審理時亦稱：「（問：妳跟他〈註：指
      被告〉借錢的時候，他有沒有跟妳講說利息怎麼算？）他
      問說多久，我說如果幾天能夠還你，我就還你，他說如果
      幾天就不用了...（問：他本來說如果幾天可以還，就不
      用〈利息〉？）對...（問：妳剛剛有回答審判長說，借
      款是妳主動找陳志賢借的是不是？）當然是我跟他問的。
      （問：據妳剛剛所述，借款的時候妳是不是只有借幾天，
      所以沒有約定確切的還款期間對不對？）對...（問：他
      跟妳開始要利息，是不是大概是妳簽本票這時候？）對，
      我那時候就開給他了。（問：所以那個日期是3月26日對
      不對？〈請審判長提示同卷19頁〉妳開第1張票是3月26日
      ，另張票是4月26日）對，這是我補給他的...（問：當時
      他借錢給妳，是用什麼方式借給妳的？匯款還是現金？）
      他用匯的...（問：當時他匯錢給妳，有沒有預扣利息？
      ）當初我跟他講說我借幾天，所以當然沒有預扣利息...
      （問：據妳剛剛所述，本票是3月26日才開的。他在借款
      給妳的時候，有沒有要求妳當場就要開立本票給他做抵押
      ？）當初我跟他講說借幾天，是事後他叫我開本票的。（
      問：請審判長提示剛剛一樣的筆錄第8頁的第2行。妳向『
      阿賢』男人借錢之前有無抵押證件？她說沒有，但要我開
      立本票讓其抵押。跟妳剛剛所講的又不一樣，妳說借的時
      候就要妳開本票，妳有什麼意見？〈提示並告以要旨〉）
      警察就是很籠統，意思是說他這段時間的借貸行為有叫我
      開本票。反正中間事實就是有開本票，他也沒有問說這次
      本票是哪時候開的。（問：妳實際上有沒有付利息給陳志
      賢？）沒有，實際上是沒有。」等語（見原審卷第39 、
      44-49頁），證人吳延真就被告借款時有無預先扣取利息
      等情，前、後於警詢及原審審理時之證述，亦有明顯之不
      同；而有關證人吳延真於原審審理證稱其於99年1月25日
      、26日向被告借款時，被告並未與其約定利息，亦未要求
      簽寫本票等情，則與證人吳延真於偵訊之證述相符，足以
      採信。
（四）參以被告於99年1月25日、26日分別匯款12萬、20萬元與
      告訴人，而借貸12萬元、20萬元（未有扣取利息之情形）
      與告訴人等情，有被告提出之彰化縣溪州農會活期存款存
      摺（帳號詳卷）影本（見99年度偵字第7267號卷第53、54
      頁）在卷可稽。又告訴人簽發交付與被告之本票2紙，其
      中一張之發票日為99年3月26日、面額34萬7000元，另1張
      之發票日則係99年4月26日、面額3萬元，有前開本票2張
      扣案可憑（上2張本票之影本見99年度偵字第7267號卷第
      19頁），證人吳延真於偵訊及原審審理時就有關被告於借
      款時未約定、預扣利息，本票係事後始簽立交付被告等節
      ，與上揭存摺匯款紀錄、本票發票日相合，足認證人吳延
      真就此部分與警詢所為不同之證述，應以證人吳延真於偵
      訊及原審審理時之證述為可信，證人吳延真於警詢所述，
      已反於其偵訊及原審審理時具結之證詞，且與上揭事證不
      符，難以採信；檢察官起訴書依證人吳延真於警詢之有顯
      然瑕疵之證述，遽認被告於99年1月25日、26日借款12萬
      元、20萬元與告訴人時，有與告訴人約定利息，99年1月2
      6日並要求告訴人簽發面額34萬7000元之本票1紙，其中2
      萬7000元為借款時約定之利息等情，均尚有誤會。被告辯
      稱伊於99年1月25日、26日出借款項與告訴人時，因告訴
      人稱於短期內會歸還，伊並未要求告訴人支付利息等語，
      足以採信。
（五）而按刑法之重利罪，須乘他人急迫、輕率或無經驗，貸以
      金錢或其他物品，而取得與原本顯不相當之重利者，始足
      成立。復按約定利率雖超過法定限制，致取得之利息與原
      本顯不相當，但在「立約」當時，債權人如無乘債務人急
      迫輕率或無經驗之情形，尚不構成刑法第344條之重利罪
      （院解字第3029號解釋意旨參照）；重利罪之成立，係以
      乘人急迫、輕率或無經驗貸以金錢或其他物品，而取得與
      原本顯不相當之重利為要件，故苟未乘人急迫、輕率或無
      經驗，縱取得與原本顯不相當之重利，仍難令負重利罪責
      （最高法院85年度臺上字第4382號刑事判決意旨參照）。
      告訴人吳延真於99年1月25日、26日向被告借取12萬元、
      20萬元之際，雖係亟需款項供以軋票而有急迫之情事，此
      據證人吳延真於警詢、原審審理時證述明確（見99年度偵
      字第7267號卷第7頁正、反面、原審卷第44頁反面），然
      被告當時並未利用告訴人上揭急迫需款之狀況，而於借放
      交付款項時，與告訴人約定利息或預先將利息自本金中扣
      除後始交付借款等情，已敘明如前；至告訴人事後於被告
      在99年3月26日、4月26日催討本金債務時，分別簽發面額
      34萬7000元、3萬元之本票2張交付與被告，斯時被告早已
      將借款交付與告訴人取得使用，難認告訴人尚有何非支付
      高額利息不可之「急迫」情形，且依證人吳延真於99年11
      月12日偵訊時雖否認係其主動表示要支付被告利息一情，
      然仍證稱：「（問：利息是你自己要給他的嗎？）都是他
      講的，他說他在外面放10萬，『我就說不要那麼多，所以
      就給他3萬』，他是在電話中跟我講的，我就開一開拿去
      給他」等語（見99年度調偵字第814號卷第9頁），堪認告
      訴人當時尚得以自行決定支付被告利息之數額，並無因急
      迫始允付利息之情事，核與起訴書所載被告係乘告訴人急
      迫之際而取得利息之重利罪構成要件並不該當；被告辯稱
      伊無重利之犯行等語，足以採信。至被告向本院聲請調查
      證人伍麗燕、謝沛、賴淑芬，以證明告訴人亦曾向上開
      之人借款未還，告訴人並非無借貸經驗之人之部分，因檢
      察官起訴書係以被告乘告訴人「急迫」而貸放金錢，以取
      得與原本顯不相當重利，而認被告涉有重利罪嫌，起訴書
      並未起訴被告涉有貸放款項與無借貸經驗之告訴人而取得
      與原本顯不相當之重利罪嫌，是被告聲請前開證人之待證
      事項，核與本案尚無關聯，本院因認無調查之必要，附予
      敘明。
（六）綜上所陳，本件公訴人所憑之前開證據，無論直接或間接
      證據，均尚未達於一般之人均可得確信而無合理之懷疑存
      在之程度。此外，本院復查無其他積極確切之證據，足以
      證明被告確應負本件經檢察官起訴之前開罪責，被告之犯
      行尚屬不能證明。原審判決以被告基於乘人急迫而貸放款
      項以取得與原本顯不相當之重利犯意，於99年4月26日向
      告訴人表明將借款利息提高為本金每10萬元、每期（即每
      月）利息1萬元，並要求告訴人簽發面額3萬元之本票1紙
      支付第4期之利息，藉此取得與原本顯不相當之重利3萬元
      之部分，係犯重利罪而予以論罪科刑，及認被告被訴與告
      訴人約定每本金10萬元、每期即每月利息3000元，告訴人
      並於99年1月26日簽發本票面額34萬7000元交付之部分，
      因與民間借貸常見之利率相當，乃認被告上開重利罪嫌尚
      有未足而不另為無罪之諭知，固非無見；惟原審判決疏未
      注意刑法所定之重利罪，債權人有無利用債務人「急迫」
      之際而取得與原本顯不相當之重利，應以約定利率之「立
      約」當時，作為判斷之時點（院解字第3029號解釋意旨參
      照）等情，致對被告為上開科刑之判決，自有未洽。被告
      上訴意旨以其並未利用告訴人急迫之際而取得與原本顯不
      相當之重利而否認犯罪，並據以指摘原審判決不當，則屬
      有理由，依照前述刑事訴訟法之規定與最高法院判例要旨
      ，自應由本院將原審判決撤銷改判，諭知被告為無罪之判
      決，以免冤抑。
據上論斷，應依刑事訴訟法第369條第1項前段、第364條、第301
條第1項，判決如主文。
本案經檢察官王清杰到庭執行職務。
中    華    民    國   100    年    8     月    4     日
            刑事第八庭  審判長法  官  羅  得  村
                              法  官  劉  榮  服
                              法  官  李  雅  俐
以上正本證明與原本無異。
不得上訴。
                              書記官  李  妍  嬅
中    華    民    國   100    年    8     月    4     日